【裁判字號】    97,上易,1922
【裁判日期】    970827
【裁判案由】    傷害
【裁判全文】
臺灣高等法院刑事判決                97年度上易字第1922號
上  訴  人  臺灣臺北地方法院檢察署檢察官
上  訴  人
即  被  告  甲○○
            乙○○
上  一  人
選任辯護人  李尚澤律師
上列上訴人因被告等傷害等案件，不服臺灣臺北地方法院97年度
易字第1700號，中華民國97年7月7日第一審判決（起訴案號：臺
灣臺北地方法院檢察署97年度偵字第1329號），提起上訴，本院
判決如下：
    主  文
原判決關於甲○○部分撤銷。
甲○○無罪。
其他上訴駁回。
    事  實
一、緣甲○○平日在臺北縣新店市○○路○段440號之5販售菜類
    ，乙○○則係址設臺北縣新店市○○路○段440號之2販售蛋
    類商店之貨車司機。於民國96年12月4日中午12時40分許，
    因甲○○之顧客黃朝政停車時擋住乙○○貨車進出，乙○○
    因而出口責罵黃朝政，甲○○因見黃朝政年事已高，即出面
    要乙○○不要罵黃朝政，乙○○見甲○○即出手向甲○○之
    左臉部打去，而致甲○○之左眼角挫傷，甲○○即基於正當
    防衛之意思，而與乙○○拉扯，二人旋即由旁人拉開（乙○
    ○此傷害部分，業據於本院審理時撤回上訴而確定）。嗣乙
    ○○又因心生不滿，復於同日下午3時30分，另基於共同傷
    害之犯意聯絡，與姓名、年籍不詳之友人10餘人分持西瓜刀
    與棍棒，再次前往甲○○上址店內尋釁，並由乙○○持刀刺
    傷、其他人持棍棒毆打並以腳踹甲○○。甲○○因此受有右
    膝開放性傷口、頭部受傷併右側頭皮開放性傷口、上背部、
    雙肩、下背部、雙上肢及下肢多處挫鈍傷等傷害。
二、案經被害人甲○○訴由臺北縣政府警察局新店分局報告臺灣
    臺北地方法院檢察署檢察官偵查起訴。
    理  由
壹、程序事項：
    本件被告甲○○、乙○○對於檢察官起訴書證據清單所提人
    證、物證之證據能力於原審、本院審理中均不爭執，本院審
    核該等證據資料作成之情況，亦無不具證據能力之情形，則
    該等證據資料自有證據能力，合先敘明。
貳、認定犯罪事實之證據與理由：
一、訊據上訴人即被告乙○○就其於96年12月4日因與被告甲○
    ○發生肢體衝突，並於同日下午3時30分再次前往被告甲○
    ○店內之事實固不諱言，惟矢口否認有何公訴意旨所指持刀
    傷害之犯行，辯稱：伊沒有帶人過去，其他人是伊公司員工
    ，伊前往被告甲○○之店內，原係準備向被告甲○○道歉，
    看到被告甲○○手持西瓜刀，伊緊張要搶，遂與被告甲○○
    發生拉扯，拉扯過程中，劃傷云云。惟查：
  1.被告乙○○於96年12月4日下午3時30分許持刀前往被告甲○
    ○店內加以傷害之情，迭據被告甲○○於警詢、偵訊、原審
    及本院審理時指訴綦詳；證人即被告甲○○店內員工張玉蘭
    於檢察官偵查中亦結證稱：當時伊與被告甲○○在整理菜，
    被告甲○○背對著外面，有一群人跑過來，他們手中拿刀與
    棍棒，帶頭的手上有拿刀子，進來就砍被告甲○○的大腿，
    還有人踹被告甲○○使其跌倒，一群人就以棍棒打被告甲○
    ○，打完即走掉等語（見偵查卷第59頁），核與證人即當時
    在該店內買菜之羅次味於偵訊時結證稱：張玉蘭當時有在場
    ，在揀菜，我看到一群人約10幾個，手拿球棒及刀子進來，
    我不知何人持刀，有人說「就是他」、「乎死」（台語，即
    給他死之意），之後就打下去，有人拿刀殺老闆甲○○，打
    完後一下就跑掉了，甲○○倒在地上，無法還手等語之情節
    相符（見偵查卷第60頁）；
  2.被告甲○○因此受有上述傷害，有傷勢及衣褲之照片、天主
    教耕莘醫院與萬芳醫院出具之診斷證明書等件在卷可稽（偵
    卷第27-31頁）；依照片及診斷診明書所示，被告甲○○分
    別在頭部、右膝受有幾可見骨之嚴重刀傷，且所穿衣褲亦有
    多處刀痕，顯非被告乙○○所辯稱二人在互相拉扯互搶刀子
    時所劃到。益證被告乙○○上述所辯，顯與事實不符。
  3.綜上所述，足證被告乙○○確有於96年12月4日下午3時30分
    夥同姓名、年籍不詳之10餘人分持刀、棍棒前往被告甲○○
    之店內，而由被告乙○○持刀刺傷、其他人持棍棒毆打並以
    腳踹被告甲○○，致被告甲○○受有上述傷害之情，被告乙
    ○○所辯無非係卸責之詞，不足採信。是本件被告乙○○之
    犯行堪以認定，應予依法論科。
二、核被告乙○○96年12月4日下午3時30分之所為，係犯刑法第
    277條第1項之普通傷害罪。被告乙○○就當日下午3時30分
    之犯行，與其他姓名、年籍不詳之10餘人間有犯意聯絡及行
    為分擔，應論以共同正犯。
三、原審因以被告乙○○96年12月4日下午3時30分之部分犯行，
    事證明確，因之適用刑法第28條、第277條第1項、第41條第
    1項前段等規定，並審酌被告乙○○係國中畢業之學歷，以
    從事送貨司機為業，智識程度非高；先則因停車細故與被告
    甲○○發生爭執進而徒手毆打甲○○，再因憤恨難平，夥同
    友人10餘人持刀、棍棒前往被告甲○○之店內尋釁，再由被
    告乙○○持刀刺傷、其他人持棍棒毆打並以腳踹被告甲○○
    之犯罪動機、目的與手段；及被告甲○○受有上述傷勢，危
    害嚴重；被告乙○○於警詢、偵訊及法院審理時均未能全盤
    坦承犯行之犯後態度等一切情狀，量處被告乙○○此部分有
    期徒刑1年。核其認事用法，尚無違誤，量刑亦稱妥適。被
    告乙○○此部分上訴意旨，以原審量刑過重，該刀非其所有
    云云，顯無可採；檢察官就被告乙○○部分循被告甲○○之
    請求上訴意旨以被告乙○○此部分所為，應成立殺人未遂罪
    云云，惟按殺人未遂罪之成立，以有戕害他人生命之故意，
    著手於刺殺之實行而未發生死亡之結果為要件（最高法院47
    年台上字第1364號判例要旨參照），卷查本案被告乙○○固
    持刀傷害被告甲○○，致被告甲○○受有上述傷害，惟衡諸
    本件被告二人除因停車糾紛而偶起口角外，並無重大仇怨，
    衡情被告乙○○應無因因他人之停車糾紛，而欲取被告甲○
    ○性命之理，檢察官此部分上訴亦無理由；檢察官、被告乙
    ○○執此部分上訴意旨，指摘原判決關於被告乙○○部分不
    當，求予撤銷改判，為無理由，應予駁回。
參、無罪部分：
一、公訴意旨：被告甲○○平日在臺北縣新店市○○路○段440號
    之5販售菜類，乙○○則係址設臺北縣新店市○○路○段440
    號之2販售蛋類商店之貨車司機。二人於96年12月4日中午12
    時40分許，因甲○○之顧客黃朝政停車時擋住乙○○貨車進
    出，乙○○因而與甲○○在臺北縣新店市○○路○段440號之
    4前發生口角，詎乙○○竟基於傷害之犯意，徒手毆打甲○
    ○左眼部位後，甲○○亦基於傷害之犯意，旋即與乙○○拉
    扯扭打後，由旁人勸架拉開。因認被告甲○○涉犯傷害罪云
    云。
二、按對於現在不法之侵害，而出於防衛自己或他人權利之行為
    ，不罰。但防衛行為過當者，得減輕或免除其刑。刑法第23
    條定有明文。另按犯罪事實應依證據認定之，無證據不得推
    定其犯罪事實，刑事訴訟法第154條定有明文。復按刑事訴
    訟法上所謂認定犯罪事實之證據，係指足以認定被告確有犯
    罪行為之積極證據而言，該項證據自須適合於被告犯罪事實
    之認定者，始得採為斷罪資料；又事實之認定，應憑證據，
    如未能發現相當證據，或證據不足以證明，自不能以推測或
    擬制之方法，以為裁判基礎；最高法院29年上字第3105號、
    40年台上字第86號亦分別著有判例可資參照。
三、訊據被告甲○○就其平日在臺北縣新店市○○路○段440號之
    5販售菜類，而乙○○則係址設臺北縣新店市○○路○段440
    號之2販售蛋類商店之貨車司機，二人於96年12月4日中午12
    時40分許，因甲○○之顧客黃朝政停車時擋住乙○○貨車進
    出，乙○○因而與甲○○在臺北縣新店市○○路○段440號之
    4前發生口角，乙○○徒手毆打甲○○左眼部位後，其旋即
    與乙○○拉扯之事實固不諱言，惟堅決否認有何傷害犯行，
    辯稱：伊沒有打被告乙○○，那時候是一個歐吉桑（老先生
    ）停車在他（指被告乙○○）旁邊，歐吉桑剛住院出來，剛
    開完刀，他停車在旁邊，他把人家罵得很難聽，伊聽到出來
    說怎麼對人家那麼兇，他就往伊臉上打下去，伊抱住他，兩
    個人有拉扯，後來他又要打伊，伊才拿紙板擋他，過程中伊
    都沒有打人，伊有用手束他的脖子，是被告乙○○打伊等語
    。
四、檢察官認被告甲○○涉犯傷害罪，無非以被告乙○○之指訴
    ，佐以證人楊志庸之證述、國防醫學院三軍總醫院附設民眾
    診療服務處於出具之診斷證明書為其論據。
五、惟查：
（一）按告訴人之告訴，係以使被告受刑事訴追為目的，是其陳
      述是否與事實相符，仍應調查其他證據以資審認，最高法
      院52年台上字第1300號著有判例可資參照。查被告乙○○
      之於被告甲○○本案被訴部分係告訴人，是被告乙○○關
      於本案被告甲○○被訴部分之指訴，尚不能遽以採信，仍
      應調查其他證據以資審認。
（二）證人楊志庸於檢察官偵查中雖證稱：「... （12點左右被
      告二人的打架你看到什麼？）當天我看到甲○○在喝酒，
      他拿賣菜板子打乙○○，因之前我們公司的司機每個人都
      有被甲○○罵過，他喝了酒就會為了停車的事來罵我們，
      當時是被告二人互毆，我看到時是乙○○被甲○○打，之
      後二人有拉扯，乙○○脖子被甲○○束住，後來我和公司
      會計去幫他人二人拉開，之後公司經理幫他們勸架。」等
      語；惟查證人楊志庸係被告乙○○之同事，且其自陳亦曾
      被被告甲○○罵過，是其所為證述已難免偏頗；且依上引
      證人楊志庸之證述內容以觀，證人楊志庸所見僅係被告二
      人發生拉扯後之情形，證人楊志庸並未就本案事發之經過
      全程目睹；是證人楊志庸於檢察官偵查中所為之證述，於
      法尚不得資為被告甲○○本案被訴犯行之證據。
（三）然查，證人黃朝政於檢察官偵查中證稱：「是我停車太靠
      近乙○○公司，乙○○跑來罵我，賣菜的甲○○跑去向乙
      ○○說不要罵我，乙○○就打甲○○的眼睛，甲○○就以
      手束住乙○○脖子，後來有人跑來拉開，被告二人就分開
      了... 」（見偵查卷第59頁）；由證人黃朝政此部分所引
      證述，在在足見本件係起因於被告乙○○因欲向被告甲○
      ○買菜之客人黃朝政之停門問題而罵黃朝政，被告甲○○
      出面制止被告乙○○罵黃朝政而起；且係被告乙○○先出
      手打被告甲○○，是於法對於被告甲○○而言，被告乙○
      ○之出手打被告甲○○，顯係一種現時不法之侵害，被告
      甲○○對被告乙○○於法自可實行正當防衛之權利。被告
      甲○○因被告乙○○之先手打其臉部（眼睛）並因此致甲
      ○○左眼角挫傷，而嗣繼而與被告乙○○發生拉扯固係屬
      實，惟被告甲○○此舉（與被告乙○○發生拉扯或相互扭
      打），衡諸日常生活之經驗，應認係正當防衛之權利實施
      之方式之一，要無疑義。
（四）再參以被告乙○○因本案所受之傷害，僅係左側前臂擦傷
      （7X2公分）、左側第2掌指關節擦傷（2X2公分）、左側
      前額擦傷（3X2公分）、左小腿脛骨擦傷（5X2公分）、右
      手掌背側撕裂傷（1公分）等傷害（見卷附被告乙○○所
      提出之國防醫學院三軍總醫院附設民眾診療服務處於出具
      之診斷證明書，偵查卷第32頁），是除被告乙○○右手掌
      背側係撕裂傷外，其餘之傷害均係擦傷，再參以被告乙○
      ○於同日下午再次持刀傷害被告甲○○，其可能於同日下
      午之肢體衝突中另受有傷害等情，應認被告二人於是日中
      午所發生之肢體衝突，被告乙○○所受之傷害均係輕微之
      擦傷，益見被告甲○○對於被告乙○○於是日中午所為之
      現時不法之侵害所為之防衛並未過當。
（五）另被告甲○○雖自陳其曾以手束被告乙○○脖子等語，此
      部分固核與證人楊志庸上引證述相符，惟自上引被告乙○
      ○所提出之國防醫學院三軍總醫院附設民眾診療服務處於
      出具之診斷證明書所示，被告乙○○並未因被告甲○○此
      舉（手束脖子）而受有任何傷害，是被告甲○○於法自不
      因此而需承擔傷害之責。
（六）綜上所述，被告甲○○上述否認犯行之所辯，應係真實而
      可採信。
六、此外復查無其他積極證據足資證明被告甲○○有何傷害犯行
    。原審就被告甲○○部分，未就卷存各項證據詳予勾稽，遽
    為被告甲○○有罪之認定，並予科刑，顯有未洽。被告甲○
    ○上訴意旨否認犯罪，並據此指摘原判決此部分不當，求予
    撤銷改判，為有理由；應由本院將原判決關於被告甲○○部
    分撤銷。另為被告甲○○無罪之諭知。
據上論斷，應依刑事訴訟法第369條第1項前段、第364條、第368
條、第301條第1項，判決如主文。
本案經檢察官游明仁到庭執行職務。
中    華    民    國    97    年    8    月    27    日
                  刑事第二十庭審判長法  官  楊貴雄
                                    法  官  林立華
                                    法  官  林銓正
以上正本證明與原本無異。
不得上訴。
                                    書記官  陳玲憶
中    華    民    國    97    年    8    月    27    日
附錄：本案論罪科刑法條全文
中華民國刑法第277條第1項
（普通傷害罪）
傷害人之身體或健康者，處3年以下有期徒刑、拘役或1千元以下
罰金。


司法院資訊處製作；財團法人民間司法改革基金會備份。
